【裁判字號】    99,交易,87
【裁判日期】    990625
【裁判案由】    過失傷害
【裁判全文】
臺灣彰化地方法院刑事判決              99年度交易字第87號
公  訴  人  臺灣彰化地方法院檢察署檢察官
被      告  甲○○
上列被告因過失傷害案件，經檢察官提起公訴（98年度偵字第10
066號），本院判決如下：
    主    文
甲○○犯過失傷害罪，處拘役伍拾日，如易科罰金，以新臺幣壹
仟元折算壹日。
    事    實
一、甲○○於民國98年5月11日上午10時30分許，駕駛車牌號碼
    1487-QB號自小客車，沿彰化縣彰化市○○路2號旁巷道往彰
    水路方向行駛，行至該巷道與彰水路之交岔路口時，本應注
    意汽車行駛至無號誌之交岔路口，轉彎車應暫停禮讓直行車
    先行，而依當時天候晴、日間自然光線、路面無缺陷，且由
    該處路口設置之廣角鏡（即設置於彰水路2號旁巷道口之廣
    角鏡）得觀測到由彰水路直行往高速公路方向（即往中華西
    路方向，下稱往高速公路方向）直行之車輛，並無不能注意
    之情形，詎甲○○竟疏未注意及此，車頭由彰水路2號旁巷
    道口貿然前行至上開交岔路口之彰水路上欲右轉彰水路往高
    速公路方向行駛，適有乙○○騎乘車牌號碼MP8-610號重型
    機車，沿彰化縣彰化市○○路直行往高速公路方向行駛，亦
    行駛至上開交岔路口，甲○○車頭出到該路口彰水路上欲右
    轉彰水路時，雖已自其行駛之該巷道路口所設置之廣角鏡看
    見乙○○所騎之機車自其左方即由彰水路往高速公路方向直
    行而來，甲○○之車頭已出到彰水路而佔用、侵入並阻擋乙
    ○○直行彰水路之路權，竟僅停車於該處，而未禮讓乙○○
    先行，乙○○亦疏未注意行至無號誌之交岔路口，應減速慢
    行，作隨時停車之準備，且未注車前狀況，以隨時採取必要
    之安全措施，致乙○○機車前車頭與甲○○之車左前車頭發
    生碰撞，乙○○因而人車倒地，受有左小腿擦傷之傷害，又
    其之前罹患，然復原情形已良好之頸椎損傷傷疾之傷勢亦因
    此加劇，經送財團法人彰化基督教醫院（下稱彰基）以核磁
    共振攝影檢查，發現多處頸椎間盤突出，造成脊髓神經壓迫
    現象（即頸部損傷併脊髓神經損傷）。甲○○於肇事後，將
    其名片留給乙○○後隨即離開現場，乙○○則留在現場，之
    後警方因路人報案到場處理，始查悉上情（甲○○未構成自
    首）。
二、案經彰化縣警察局彰化分局報告臺灣彰化地方法院檢察署檢
    察官偵查起訴偵辦。
      理  由
一、證據能力：
（一）證人即告訴人乙○○於警詢之供述，具有證據能力：
      按被告以外之人於審判外之言詞或書面陳述，除法律有規
      定者外，不得作為證據，刑事訴訟法第159條第1項定有明
      文。又被告以外之人於審判外之陳述，雖不符前4 條之規
      定（即刑事訴訟法第159條之1至同條之4），而經當事人
      於審判程序同意作為證據，法院審酌該言詞陳述或書面陳
      述作成時之情況，認為適當者，亦得為證據；當事人、代
      理人或辯護人於法院調查證據時，知有第159條第1項不得
      為證據之情形，而未於言詞辯論終結前聲明異議者，視為
      有前項之同意，同法第159條之5則有明文規定。查，被告
      於審理時，就證人即告訴人乙○○於警詢之供述表示同意
      具有證據能力，且本院審酌證人即告訴人乙○○於警詢之
      供述係就其親身經歷本件車禍發生之情形為陳述，為證明
      犯罪事實存否所必要，復查無證據顯示有非出於其自由意
      識為陳述之情形，本院認以之為證據無不適當之情形，是
      應認證人即告訴人乙○○於警詢之供述具有證據能力。
（二）本判決下列引為證據之彰化分A3類道路交通事故調查報
      告表、道路交通事故現場圖、告訴人於彰基就診之病歷資
      料，均具有證據能力：
      按除顯有不可信之情況外，公務員職務上製作之紀錄文書
      、證明文書、從事業務之人於業務上或通常業務過程所須
      製作之紀錄文書、證明文書，亦得為證據，刑事訴訟法第
      159之4條第1款、第2款定有明文。查，本件彰化分局A3類
      道路交通事故調查報告表、道路交通事故現場圖均係員警
      本於調查本案之職務所製作；告訴人於彰基就診之病歷資
      料，係彰基醫師本於其看診業務所製作，被告於審理時，
      均同意上開證據具有證據能力，復無證據顯示該等證據有
      違法作成或明顯瑕疵之顯不可信之情況，應認上開證據均
      具有證據能力。
（三）本判決下列引為證據之臺灣省彰化縣區車輛行車事故鑑定
      委員會鑑定書，具有證據能力：
      查臺灣省彰化縣區車輛行車事故鑑定委員會鑑定書，係臺
      灣彰化地方法院檢察署檢察官依刑事訴訟法第208條第1項
      前段規定囑託鑑定本案被告及告訴人就本件車禍有無過失
      事項作鑑定所提出之鑑定報告書，為同法第206條第1項鑑
      定人鑑定之經過及其結果之書面報告，具有證據能力。
（四）本判決下列引為證據之卷附現場相片，均具有證據能力：
      又按傳聞法則乃對於被告以外之人於審判外之言詞或書面
      陳述而為之規範。本判決下列引為證據之卷附現場照片，
      均係員警以科學、機械之方式，對於當時狀況所為忠實且
      正確之記錄，性質上並非供述證據，應無刑事訴訟法第15
      9 條之適用，且查無證據顯示有虛偽、造假及違法取得之
      情形，應認具有證據能力。
（五）本判決下列引為證據之除上揭（一）至（三）所述以外之
      其他被告以外之人於審判外之陳述（包含書面陳述），當
      事人迄至言詞辯論終結前，均未主張有刑事訴訟法第159
      條第1項不得為證據之情形，且被告亦於本院審理時同意
      該等證據具有證據能力，本院審認上開證據作成時之情況
      ，認應無違法或不當情事，與本案待證事實間復具有相當
      之關聯性，以之作為證據應屬適當，依刑事訴訟法第159
      條之5第2項之規定，均認具有證據能力。
二、訊據被告甲○○固坦承有於上開時、地，駕車沿彰化縣彰化
    市○○路2號旁巷道往彰水路方向行駛，行至該巷道與彰水
    路之交岔路口時，仍前行使其車頭出到該路口之彰水路上，
    欲右轉彰水路往高速公路方向行駛，嗣其車左前車頭於該路
    口處與告訴人之機車前車頭發生碰撞，致告訴人人車倒地因
    而受有左小腿擦傷之傷害；被告行駛至上開路口，車頭已出
    到該路口之彰水路上欲右轉彰水路往高速公路方向行駛時，
    有自設置於其行駛之巷道口之廣角鏡看見乙○○所騎之機車
    由彰水路往高速公路直行而來，及當時天候晴、日間自然光
    線、路面無缺陷之事實，惟矢口否認涉有過失傷害之犯行，
    辯稱：伊認為伊行進的該巷子巷口左邊有1個檳榔攤阻礙伊
    的視線，伊於本件車禍沒有過失云云。
（一）被告於上開時、地，駕車沿彰化縣彰化市○○路2號旁巷
      道往彰水路方向行駛，行至該巷道與彰水路之交岔路口，
      時，仍前行駛其車頭出到該路口之彰水路上，欲右轉彰水
      路往高速公路方向行駛，嗣其車左前車頭於該路口處與由
      彰水路往高速公路方向亦直行至該路口處之告訴人之機車
      前車頭發生碰撞，致告訴人人車倒地因而受有左小腿擦傷
      之傷害，而當時天候晴、日間自然光線、路面無缺陷之事
      實，為被告自承不諱，且經證人即告訴人乙○○於警詢及
      本院證述明確，並有彰化分局A3類道路交通事故調查報告
      表、道路交通事故現場圖、網路現場地圖（見偵卷第16至
      頁、本院卷第70頁）、現場相片15張（見偵卷第12至15頁
      、本院卷第66至69、第71至72頁、第107 至109 頁）、證
      號查詢汽車駕駛人資料1 張（見偵卷第21頁）附卷可稽，
      應可認定。
（二）按汽車行駛至無號誌之交岔路口，轉彎車應暫停讓直行車
      先行，道路交通安全規則第102 條第1 項第2 款訂有明文
      。被告駕車自應遵守上開規定，且依證人即至現場處理之
      警員陳佳榮到庭證稱：本案現場的監視錄影資料原存於伊
      隨身碟，然已佚失。（問：你是否有看過現場的監視錄影
      資料？）有。（問：該錄影內容如何？）可以看出被告是
      從現場所繪製的該巷子出到彰水路，可以看到被告的車頭
      已經出到彰水路，被告的車頭出到彰水路，有停車，告訴
      人的機車從彰水路騎到該巷口，撞到被告的左邊車頭等語
      （見本院卷第99頁反面至100頁），對照被告具狀自承：
      伊駕車由彰水路2號旁巷口欲右轉時，有停車查看，並觀
      看右前方之廣角鏡確認左方有無來車...伊僅得以時速不
      及5公里之速度緩慢前進，以持續觀測左方有無由彰水路
      往中華西路之車輛以便右轉...待伊查知告訴人機車時，
      已距離告訴人機車不及10公尺，伊當下停止車輛讓告訴人
      機車先行，倘告訴人之機車稍作偏移閃避，即得避免車禍
      發生等情（見本院第19至20頁），堪認本件發生車禍當時
      ，被告之汽車車頭已自其行駛之巷道口出到該巷道與彰水
      路交岔路口之彰水路上，欲右轉彰水路往高速公路方向行
      駛時，其車左前車頭即與告訴人之機車前車頭發生碰撞，
      本件之碰撞地點，係在彰水路2號旁巷道與彰水路之交岔
      路口，殆無疑義。則被告屬轉彎車輛，自應暫停禮讓在彰
      水路上直行之告訴人之機車先行，且當時天候晴、日間自
      然光線、路面無缺陷，被告在其車頭已出到該處交岔路口
      之彰水路上時，於廣角鏡上亦已見到告訴人之機車由彰水
      路直行而來，而無不能注意之情形，竟僅停車，使其車頭
      仍停留在彰水路上，而有佔用、侵入並阻擋告訴人於彰水
      路上直行之路權，未禮讓告訴人之機車先行，加上告訴人
      亦疏未注意減速慢行，作隨時停車之準備，且未注意車前
      狀況，以隨時採取必要之安全措施，致未及時發現被告之
      車，而與有過失，導致2 車發生碰撞，被告於本件車禍之
      發生當有過失，告訴人雖亦與有過失，然仍無解於被告上
      開過失責任之認定。
（三）被告雖又辯稱：伊行進的該巷子巷口左邊有1 個檳榔攤阻
      礙伊的視線云云。惟查：被告行駛之彰水路2號旁巷道巷
      口處設置有1廣角鏡，此為被告自承在卷，並有上揭現場
      照片存卷可參（見偵卷第12至15頁、本院卷第66至69、第
      71 至72頁、第107至109頁），證人陳佳榮亦到庭證稱：
      （問：被告行駛的巷子出到彰水路處，有無廣角鏡的設置
      ？）有，該廣角鏡從被告的巷子處可以看到從彰水路的來
      車等語明確（見本院卷第99頁反面至100頁），且由被告
      上開具狀自承之情況，可知本件車禍發生之前，被告亦確
      自該廣角鏡觀測到自彰水路往高速公路方向直行之告訴人
      之機車，堪認被告行駛之巷道出口處左側雖有人經營檳榔
      攤，然該出口處業已設置有廣角鏡，能助被告觀測自彰水
      路直行往高速公路之車輛，是縱認該檳榔攤確有擋到被告
      觀測彰水路直行往高速公路車輛之視線，然被告仍得以從
      該廣角鏡，觀測到自彰水路往高速公路直行之車輛，難認
      被告於本件車禍發生之時，其視線有何遭阻礙，而生不能
      注意之情形，況被告於警詢亦供稱：（問：當時路況、天
      候、視線如何？有無障礙物？）路況良好，無障礙物等語
      （見偵卷第18頁），是被告以其視線遭檳榔攤擋住而認自
      己並無過失責任云云，顯為事後卸責之詞，難以憑採。綜
      上，本件車禍發生當時，天候晴、日間自然光線、路面無
      缺陷，且由上開路口設置之廣角鏡（即設置於彰水路2 號
      旁巷道口之廣角鏡）得觀測到由彰水路直行往高速公路方
      向直行之車輛，並無不能注意之情形，被告卻疏未注意其
      為轉彎車應禮讓直行車先行，加上告訴人之與有過失，詳
      如上述，被告應負本件車禍之過失責任，至屬當然。且本
      件經檢察官送請臺灣省彰化縣區車輛行車事故鑑定委員會
      鑑定，結果認：被告駕駛自用小客車行經無號誌之交岔路
      口，右轉彎車未讓直行車先行，為肇事主因，告訴人駕駛
      重型機車行經無號誌之交岔路口，未減速慢行，注意安全
      小心通過，為肇事次因等情，有該會98年12月31日彰鑑字
      第09856028 08 號函檢附之臺灣省彰化縣區車輛行車事故
      鑑定委員會鑑定書（彰化縣區980553案）1 紙存卷可參，
      就被告與告訴人雙方於本件車禍之發生均具肇事因素之意
      見，與本院見解相同，只是本院復認告訴人為直行之車輛
      ，行駛至肇事路口時，未注意車前狀況，未及時發現在其
      前方由被告駕駛之車輛車頭已停在彰水路上，致其機車前
      車頭與被告車左前車頭發生碰撞，告訴人就此部分亦與有
      過失，已如上述。至本件經檢察官送請臺灣省車輛行車事
      故覆議鑑定委員會（下稱覆議鑑定委員會）鑑定，結果雖
      認：本案肇事後現場已移動，且警方現場圖過於簡略（現
      場路口屬多岔大路口），2 車確切之碰撞地點位置不明，
      跡證不全，肇事實情不明等情，而未覆議鑑定，然本件被
      告與告訴人碰撞地點係在彰水路與彰水路2 號旁巷道之交
      岔路口處，已如上述，且依上揭卷附現場照片（見偵卷第
      12至15頁、本院卷第66至69、第71至72頁、第107 至109
      頁），對照卷附網路現場地圖（見本院卷第70頁），及證
      人陳佳榮到庭證述：該處有一個三角，是彰鹿路、彰水路
      匯入中華西路，就是高速公路的方向。（問：彰水路、彰
      鹿路路口與被告行駛的該巷子，有無交叉？）沒有，告訴
      人由彰水路騎乘機車過與彰鹿路路口往中華西路高速公路
      的方向，還需要再行駛一段路，才會到被告所行駛的該巷
      子等語，堪認被告與告訴人碰撞之交岔路口，並未與彰鹿
      路交岔，覆議鑑定委員會上開所認應有誤會，併此敘明。
（四）被告再辯稱：於本件事故發生前，告訴人已有頸部損傷併
      脊髓神經損傷之傷害存在，告訴人曾於98年5月8日至彰基
      門診追蹤該傷，足認其傷與本件車禍無因果關係云云。惟
      查：經本院函請彰基說明告訴人因頸椎損傷併脊髓神經壓
      迫之傷疾至該院看診之情況，彰基函覆本院以：陳員（即
      告訴人，下稱告訴人）於88年3月因頸椎損傷至本院住院
      治療，後因復原情形良好，故97年3月14日後即未再回診
      追蹤，98年5月8日僅為回診申請開立診斷證明書。告訴人
      於98年5月11日上午11時48分許，至本院急診就醫，其當
      時主訴因受傷後出現神經損傷症狀加劇，且經核磁共振攝
      影檢查發現多處頸椎間盤突出，造成脊髓神經壓迫現象，
      依臨床判斷，告訴人上開傷疾加劇之情況，可能與該車禍
      （指本件車禍）外傷具有因果關係等情，有彰基99年5 月
      6 日九十九彰基醫事字第099050030 號函及檢附之告訴人
      就診病歷資料在卷可參（見本院第38至58頁），此外，復
      有彰基出具之診斷證明書存卷可憑（見偵卷第9 頁），堪
      認告訴人於本件車禍發生之前，固已有頸椎損傷之傷疾，
      然本已復原良好，嗣因發生本件車禍，使其原罹患之傷勢
      加劇，而經醫院檢查發現有多處頸椎間盤突出，造成脊髓
      神經壓迫（即頸部損傷併脊髓神經損傷）之傷害，應認該
      傷害與被告之過失駕車行為具有因果關係至明，被告上開
      所辯，尚無可採。
（五）綜上所陳，本件被告過失駕車行為，致與告訴人發生車禍
      ，造成告訴人受有前揭事實欄所述之傷害，且其所受之傷
      害與被告之過失駕車行為，亦具有相當因果關係，雖告訴
      人於本件車禍之發生亦與有過失，然仍無解於被告過失責
      任之認定。被告過失傷害犯行，足堪認定，事證明確，應
      予依法論科。
三、核被告所為，係犯刑法第284條第1項前段之過失傷害罪。又
    查，自被告於警詢供稱：（問：肇事後如何處置？報案經過
    ？）我先把對方扶至路旁，並與對方說修理的部分我會負責
    ，當時對方跟我說好，我才把名片拿給他，就駛離現場等語
    、證人即告訴人乙○○於警詢證稱：撞倒後對方把我的摩托
    車牽至旁邊。（問：肇事後如何處置？報案經過？）是路人
    幫我報案等語，及被告係在98年5 月11日上午11時9 分許，
    始在彰化縣警察局莿桐派出所內，接受警方製作警詢筆錄，
    有其警詢筆錄在卷可稽（見偵卷第18頁），堪認被告於肇事
    後，並未報案，亦未留在現場等警方到場處理，本件係警方
    到現場處理而知悉被告係肇事者後，通知被告到派出所詢問
    ，被告始向警方坦認為肇事者，難認被告符合自首之情形，
    附此敘明。爰審酌被告駕駛車輛，本應謹慎小心，以維自身
    及參與道路交通者之安全，竟疏未注意，致發生車禍，造成
    告訴人受傷，且未與告訴人達成和解，並考量告訴人對於本
    件車禍之發生，亦與有過失，及被告犯罪所生危害、生活狀
    況、智識程度及素行、犯後態度等一切情狀，量處如主文所
    示之刑，並諭知易科罰金之折算標準。
據上論斷，應依刑事訴訟法第299 條第1 項前段，刑法第284 條
第1項前段、第41條第1項前段，刑法施行法第1條之1第1項、第2
項前段，判決如主文。
本案經檢察官陳建佑到庭執行職務。
中    華    民    國    99    年    6     月    25    日
                  交通法庭            法  官  吳芙如
以上正本證明與原本無異。
如不服本判決應於收受判決後10日內向本院提出上訴書狀，並應
敘述具體理由；其未敘述上訴理由者，應於上訴期間屆滿後20日
內向本院補提理由書狀( 均須按他造當事人之人數附繕本) 「切
勿逕送上級法院」。
告訴人或被害人對於判決如有不服具備理由請求檢察官上訴者，
其上訴期間之計算係以檢察官收受判決正本之日期為準。
中    華    民    國    99    年    6     月    25    日
                                      書記官  林明俊
附錄本案論罪科刑法條全文：
中華民國刑法第284條
（過失傷害罪）
因過失傷害人者，處 6 月以下有期徒刑、拘役或 5 百元以下罰
金，致重傷者，處 1 年以下有期徒刑、拘役或 5 百元以下罰金
。
從事業務之人，因業務上之過失傷害人者，處 1 年以下有期徒
刑、拘役或 1 千元以下罰金，致重傷者，處 3 年以下有期徒刑
、拘役或 2 千元以下罰金。

司法院資訊處製作；財團法人民間司法改革基金會備份。
